【裁判字號】    91,訴,461
【裁判日期】    920826
【裁判案由】    營業稅及稅捐稽徵法
【裁判全文】
臺北高等行政法院判決                              九十一年度訴字第四六一號
                              .
    原      告  甲○○
    被      告  財政部台北市國稅局
    代  表  人  張盛和（局長）
    訴訟代理人  戊○○
                丁○○
右當事人間因營業稅及稅捐稽徵法事件，原告不服財政部中華民國九十年十二月十九
日台財訴字第○九○一三五六八六四號訴願決定，提起行政訴訟。本院判決如左：
    主  文
訴願決定及原處分（包含復查決定）以原告於營業事項發生時，應向他人取得憑證而
未取得及應給與他人憑證而未給與，處罰鍰新台幣五、九五七、一四一元部分均撤銷
。
原告其餘之訴駁回。
訴訟費用由原告負擔二千分之一，餘由被告負擔。
    事  實
一、事實概要：
    本件原處分機關台北市稅捐稽徵處以原告涉嫌未依規定申請營業登記，擅自於民
    國（下同）八十一年度向中信貴金屬股份有限公司（下稱中信公司）購買黃金條
    塊，金額計新台幣（下同）五九、五七一、四一七元（免稅），未依法取得憑證
    ，致同年度銷售黃金條塊金額計五九、五七一、四一七元（免稅），未依法給與
    他人憑證。案經財政部賦稅署查獲，函移原處分機關台北市稅捐稽徵處審理違章
    成立，核定原告未依規定申請營業登記，處罰鍰三、○○○元，又於營業事項發
    生時，應向他人取得憑證而未取得及應給與他人憑證而未給與，分別依稅捐稽徵
    法第四十四條規定，按其未依法取得他人憑證總額五九、五七一、四一七元及未
    依法給與他人憑證總額五九、五七一、四一七元各處百分之五罰鍰計五、九五七
    、一四一元。本案應處罰鍰總計五、九六○、一四一元。原告不服，經三度復查
    及訴願，分別經台北市政府以八十六年五月七日府訴字第八五○九四一四六號、
    八十六年十二月二日府訴字第八六○六六○○七○一號及八十七年十一月十日府
    訴字第八七○五八三九七○一號訴願決定：「原處分撤銷，由原處分機關另為處
    分。」，嗣分別經原處分機關三度重核復查決定均維持原罰鍰處分。原告仍不服
    ，提起訴願，經遭駁回，遂向本院提起行政訴訟。
二、兩造聲明：
  (一)原告聲明求為判決：
    1.訴願決定及原處分均撤銷。
    2.訴訟費用由被告負擔。
  (二)被告聲明求為判決：
    原告之訴駁回，訴訟費用由原告負擔。
三、兩造之爭點：
    原告帶客戶前往中信公司買受黃金條塊，究係其買進後再賣給客戶，從中賺取利
    潤，抑或原告居間仲介買賣，賺取佣金？
  (一)原告主張之理由：
    查財政部賦稅署查獲中信公司八十一年度銷售黃金計五九、五七一、四一七元，
    其賣出成交單銷貨收入對象客戶欄載明為「德詮」，內部製作之應收帳款、轉帳
    傳票摘要欄上亦載明為「德詮」，並非原告，原告僅是德銓公司僱用之金飾加工
    師傅，代替德銓公司帶下游業者至中信貴金屬公司買受黃金條塊，價款是買方直
    接付給中信貴金屬，德銓公司賺取仲介費用，並非買進後再賣出跳開發票等語。
  (二)被告主張之理由：
    1.(1)按行為時營業稅法第八條第一項第三十款規定：「左列貨物或勞務免徵營業
        稅：．．．三十、（金條、金塊、金片、金錠及金幣）。金條、金塊、金片
        、金幣及純金之金飾或飾金。但加工費不在此限。」同法第二十八條規定：
        「營業人之總機構及其他固定營業場所，應於開始營業前，分別向主管稽徵
        機關申請營業登記。」同法第三十二條第一項規定：「營業人銷售貨物或勞
        物，應依本法營業人開立銷售憑證時限表規定之時限，開立統一發票交付買
        受人。．．．」同法第三十五條第一項規定：「營業人除本法另有規定外，
        不論有無銷售額，應以每二月為一期，於次期開始十五日內，填具規定格式
        之申報書，檢附退抵稅款及其他有關文件，向主管稽徵機關申報銷售額，應
        納或溢付營業稅額。．．．」同法第四十五條規定：「營業人未依規定申請
        營業登記者，除通知限期補辦外，處一千元以上一萬元以下罰鍰；逾期仍未
        補辦者，得連續處罰。」
      (2)稅捐稽徵法第四十四條規定：「營利事業依法規定應給與他人憑證而未給與
        ，應自他人取得憑證而未取得，．．．應就其未給與憑證、未取得憑證．．
        ．。經查明認定之總額，處百分之五罰鍰。」
      (3)稅捐稽徵機關管理營利事業會計帳簿憑證辦法第二十一條第一項規定：「對
        外營業事項之發生，營利事業應於發生時自他人取得原始憑證，如進貨發票
        ，或給與他人原始憑證，如銷貨發票。．．．」
    2.原告主張應參酌財政部八十年十二月二十三日台財稅第八○一二六六二一五號
      函釋規定乙節，因前開函釋與本案違章情形不同，自不宜援引適用。又原告指
      稱系爭交易屬代辦性質而非買賣關係，惟原處分機關依訴願決定撤銷意旨函請
      財政部賦稅署查明本案交易性質係居間、聯合採購或為買賣及交易是否具有營
      業性質，經財政部賦稅署分別於八十七年二月三日台稅稽發第0000000
      號及八十七年十二月二十八日台稅稽發第八七○一○六七號函復仍請參照其八
      十六年六月十三日台稅稽發第八六○○五五六號函辦理。又財政部賦稅署八十
      六年六月十三日台稅稽發第八六○○五五六號函說明略以：「一、．．．經查
      中信公司與蔡君之買賣交易行為，除在中信公司賣出成交單銷貨收入對象客戶
      欄載明『德詮』字樣外，另中信公司內部所製作之應收帳款、轉帳傳票摘要欄
      上亦載明有『德詮』字樣。．．．按中信公司係國內知名大企業若非蔡君向其
      購買，該公司內部應收帳款、轉帳傳票及客戶買賣交易單等資料應不致如是之
      登載，且為不利於己之陳述。故本案蔡君與中信公司之交易行為係屬『買賣』
      關係應可確認。二、綜上所述蔡君顯係於德詮公司結束營業他遷不明後，仍藉
      用德詮公司名義從事個人營業行為．．．」再依中信公司八十五年一月十八日
      書立之說明書及其委託丙○○同年月日於財政部賦稅署稽核組所作談話筆錄中
      均坦承該公司應中間商之要求直接跳開銷貨發票予下游廠商，並於說明書中詳
      列涉案之中間商名單及金額，其中原告違章金額計五九、五七一、四一七元，
      且原告於財政部賦稅署稽核組所作談話紀錄亦坦承係因德詮公司經營不善，結
      束營業，仍由原告繼續以「德詮」之名義從事黃金條塊買賣，原告主張原處分
      機關曲解丙○○之供詞，作為系爭交易處分之依據，核不足採。
    3.次按原告主張行政罰應依比例原則裁處乙節，惟原告違反行政法上義務之行為
      科處罰鍰，其處罰之要件及數額已以法律定之，且行為罰之裁處與漏稅罰不同
      ，自無適用比例原則問題。又原告主張該賺取之介紹佣金歸公司收入，且經德
      詮公司向原處分機關所屬信義分處補繳補報核准備查乙節，惟案經原處分機關
      所屬信義分處查復德詮公司自七十九年二月二十七日起至七十九年七月三十日
      止暫停營業，期滿未申請復業，業由該分處於八十一年四月一日通報擅自他遷
      現址不明，且其八十五年九月十八日補報補繳二、九七八元之申請書所蓋之公
      司、負責人印章與其停業申請書所蓋不符，則該補報補繳申請書顯非德詮公司
      所申請，雖原告指稱係因印章遺失，且其於八十五年九月十二日向建設局申請
      查閱資料，申請書所蓋之印章相同，惟原告所指上開事實與本案補報補繳日期
      相近，原告僅稱係德詮公司負責人親持身分證向建設局洽辦惟並未提供具體事
      證供核，尚難證明申請書即為德詮公司所申請。況本件獲案違章事實係原告未
      辦營業登記，擅自經營黃金條塊買賣，應依法處以「行為罰」，此與德詮公司
      是否補報繳營業稅，有無「漏稅罰」問題，核屬兩事。
    4.綜上所述，原罰鍰處分並無不合，復查及訴願決定遞予維持亦無違誤，請判決
      駁回原告之訴等語。
    理  由
一、查營業稅本屬國稅而委託各縣市稅捐稽徵處代徵，惟自九十二年一月一日起移回
    財政部所屬各地區國稅局自行稽徵，本件被告亦已聲明承受訴訟，合先明。
二、本件被告以原告未依規定申請營業登記，擅自於八十一年度向中信公司購買黃金
    條塊，金額計五九、五七一、四一七元（免稅），未依法取得憑證，致同年度銷
    售黃金條塊金額計五九、五七一、四一七元（免稅），未依法給與他人憑證。案
    經財政部賦稅署查獲，函移原處分機關台北市稅捐稽徵處依法審理核定原告未依
    規定申請營業登記，處罰鍰三、○○○元，又於營業事項發生時，應自他人取得
    憑證而未取得及應給與他人憑證而未給與，分別依稅捐稽徵法第四十四條規定，
    按其未依法取得他人憑證總額五九、五七一、四一七元及未依法給與他人憑證總
    額五九、五七一、四一七元各處百分之五罰鍰計五、九五七、一四一元。
三、原告不服，主張財政部賦稅署查獲中信公司八十一年度銷售黃金計五九、五七一
    、四一七元，其賣出成交單銷貨收入對象客戶欄載明為「德詮」，內部製作之應
    收帳款、轉帳傳票摘要欄上亦載明為「德詮」，並非原告，原告僅是德銓公司僱
    用之金飾加工師傅，代替德銓公司帶下游業者至中信貴金屬公司買受黃金條塊，
    價款是買方直接付給中信貴金屬，德銓公司賺取仲介費用，並非買進後再賣出跳
    開發票等語。
四、查德銓公司自七十九年七月三十日止暫停營業，期滿未申請復業，因原告住居於
    德銓公司原營業地址，遇有老客戶前來，原告以德銓公司名義帶客人前往中信公
    司購買黃金條塊等情，業經證人即德銓公司原負責人乙○○供證綦詳，且原告應
    財政部賦稅署談話時亦直承其事，足徵原告所稱系爭黃金條塊交易，係德銓公司
    所為，渠僅係受僱於該公司，並非營業人云云，不足採信。是本件之爭點厥為原
    告帶客戶前往中信公司買受黃金條塊究係其買進後再賣給客戶抑或原告居間仲介
    買賣賺取佣金？
五、按「營利事業依法規定應給與他人憑證而未給與，應自他人取得憑證而未取得，
    ．．應就其未給與憑證、未取得憑證，經查明認定之總額，處百分之五罰鍰。」
    稅捐稽徵法第四十四條定有明文。是稽徵機關依此條文處罰營業人者，必營業人
    有依法律之規定應給與他人憑證而未給與，應自他人取得憑證而未取得者，始能
    以經查明認定之總額，處百分之五罰鍰。經查八十一年間我國進口黃金條塊在國
    內批售之公司僅有中信公司與中央信託局，因黃金條塊價格昂貴，且起伏甚大，
    所有交易均須以現金或等同現金之匯款方式交易，因其利潤微薄風險亦大，中信
    公司至八十二、三年以後亦未再經營該項生意，惟因黃金條塊之買賣依當時之營
    業稅法第八條第一項第三十款規定，並不徵收營業稅，故營業人就黃金條塊之買
    賣實無逃開發票之必要等情，業據中信公司副總經理丙○○到庭結證綦詳，又因
    其交易需有相當數量，故在該行業之交易習慣均係多家集資共同向中信公司購買
    一節，亦經七龍銀樓有限公司負責人李正生到庭結證無異；即就本件原處分核定
    原告八十一年度向中信公司購買黃金條塊之金額高達五九、五七一、四一七元（
    免稅），亦須有相當經濟能力之人始能為之；本件經本院向台北市國稅局函調原
    告八十一年度之所得稅報稅資料，雖據復業已銷燬，以致無法查證原告在八十一
    年度之所得稅報稅資料，在其帳戶內有無五千餘萬之經濟能力，可資經營系爭交
    易，惟原告原既係德銓公司之員工，當非經濟富裕之人，實難認其轉眼間即有五
    千餘萬元之經濟能力可資以現金買受黃金條塊再賣予他人；且系爭交易金額如此
    龐大又須以現金為之，而原核定該年度原告銷售黃金條塊金額與其買進之價格相
    同均為五九、五七一、四一七元（免稅），原告並未從中賺取分文利潤，其情節
    亦難認為係屬買賣；參酌情節與原告相似之七龍銀樓有限公司，前經原處分機關
    以其未依法取得他人憑證及未依法給與他人憑證各處以百分之五之罰鍰後，亦經
    受理訴願機關台北市訴願會訴願決定以：「查本案關係人中信公司委派之丙○○
    於台北市政府訴願審議委員會八十六年十月十八日第四○九次會議列席說明黃金
    交易詳情：國內當時僅中信公司與中央信託局代理國外黃金買賈，因數量累積可
    獲取折扣，所以業者採聯合採購方式。且黃金價格瞬息萬變，故黃金買賣係買方
    持現金買賣，同時辦理交割，一天內完成買進、賣出。只要持現金即可，不限買
    方資格，但通常是固定人來交易，又因黃金有公告牌價，毋庸透過中盤，故中間
    人所為之服務類同現今快遞業。黃金條塊屬免營業稅範圍，跳開發票似無實益云
    云；衡諸丙○○上述之說明，並參酌北、高二市及台灣省之銀樓業者，因類此案
    情而受處分，尚非少數之情形，訴願人所稱之『聯合採購』，應可認係國內黃金
    條塊業者基於行業特性，所普遍存在之商業習慣。從而，訴願人主張係代理行為
    ，非買賣行為，並無原處分機關所指跳開發票情形等語，堪認屬實。爰將原處分
    撤銷，以昭公允。至本件訴願人有無自其中賺取佣金利潤？核屬所得稅問題，併
    予指明。」等由，將原處分撤銷，此有被告提出之台北市政府八十六年十一月三
    日府訴字第八六○四六八四四○一號訴願決定書附卷可稽，足徵銀樓業者，因交
    易金額龐大，又需以現金為之，該行業乃有同業間相互集資共同購買黃金條塊之
    習慣；是本件原告於德銓公司停業後，以該公司之名義帶同其原有客戶中信公司
    向購買黃金條塊，從中賺取仲介費用，並非自己提出現金買受黃金條塊後再出售
    他人賺取利潤，洵堪認定；從而，被告核定原告於八十一年度向中信公司購買黃
    金條塊，金額計五九、五七一、四一七元（免稅），未依法取得憑證，致同年度
    銷售黃金條塊金額計五九、五七一、四一七元（免稅），未依法給與他人憑證，
    分別依稅捐稽徵法第四十四條規定，按其未依法取得他人憑證總額五九、五七一
    、四一七元及未依法給與他人憑證總額五九、五七一、四一七元各處百分之五罰
    鍰計五、九五七、一四一元，尚非有據，訴願決定予以維持，亦非允當，原告聲
    明求為撤銷此部分之訴願決定及原處分（包含復查決定），即無不合，應予准許
    。至於原處分以原告未依規定申請營業登記，即從事營業行為，處罰鍰三、○○
    ○元部分，因原告確有未申請營業登記，即經營仲介銀樓業者向中信公司買受黃
    金條塊之營業行為，原處分予以罰鍰三、○○○元，與法尚無不合，訴願決定予
    以維持，亦稱妥適，此部分原告訴請撤銷為無理由，應予駁回。
據上論結，原告之訴為部分有理由，部分無理由，爰依行政訴訟法第一百零四條、民
事訴訟法第七十九條但書，判決如主文。
中    華    民    國    九十二      年      八        月      二十六    日
                     臺 北 高 等 行 政 法 院   第 七 庭
                                           審 判 長 法  官  鄭小康
                                                    法  官  黃秋鴻
                                                    法  官  林金本
右為正本係照原本作成。
如不服本判決，應於送達後二十日內，向本院提出上訴狀並表明上訴理由，如於本判
決宣示後送達前提起上訴者，應於判決送達後二十日內補提上訴理由書（須按他造人
數附繕本）。
中    華    民    國    九十二      年      八        月      二十八    日
                                                    書記官  簡信滇


司法院資訊處製作；財團法人民間司法改革基金會備份。
